最高法院民事判決                              八十七年度台上字第一七二一號
    上 訴 人  胡圳榕
    被上訴人  林山元
右當事人間請求損害賠償事件，上訴人對於中華民國八十七年一月七日台灣高等法院
第二審更審判決（八十五年度重上更(二)字第一五○號），提起上訴，本院判決如左：
    主  文
原判決除假執行部分外廢棄，發回台灣高等法院。
    理  由
本件被上訴人主張：兩造於民國七十三年五月一日，就坐落台北市○○區○○段四小
段九四及一四二號土地，訂立合建契約，約定伊提供土地，上訴人提供技術及資金，
共同建造房屋分享利潤。迨於七十七年初，伊因見上訴人無意履約，乃當面向上訴人
表示解除契約，上訴人亦表同意，兩造間合建契約應已解除。詎上訴人竟勾串訴外人
胡崇仁，利用法院執行程序，於七十九年一月十一日將上開土地應有部分六十分之五
十九移轉登記為上訴人名義，並於八十年六月四日，售賣與訴外人南寶樹脂化學工廠
股份有限公司（下稱南寶公司）及太平洋建設股份有限公司（下稱太平洋公司），得
款新台幣（下同）三億六千八百萬元。上訴人於合建契約解除後，將系爭土地移轉登
記為自己名下並予出售，自屬侵害伊之權利，應負損害賠償責任。且上訴人無權利而
獲鉅款，亦係不當得利，應依法負返還之責等情，爰本於侵權行為及不當得利之法律
關係，求為命上訴人給付一億三千三百六十萬元之判決（法定遲延利息部分被上訴人
於原審更審時已減縮不為請求）。
上訴人則以：雙方簽訂之合建契約，並未解除。依該合建契約所載，被上訴人有移轉
系爭土地所有權與伊之義務。執行法院依確定判決將系爭土地應有部分六十分之五十
九移轉登記與伊後，伊即為合法之所有人，自可處分該土地，無任何不法可言。且伊
係依被上訴人之指示，將系爭土地移轉登記與南寶公司及太平洋公司，何能指為侵害
被上訴人權利。伊無侵權行為或不當得利，伊售賣與南寶公司者，係合建之權利而非
系爭土地之所有權，且上開合建契約並無因停止條件未成就而不生效力之問題等語，
資為抗辯。
原審將第一審所為被上訴人敗訴部分之判決廢棄（已減縮不請求之法定遲延利息除外
），改判如其聲明，無非以：被上訴人主張之事實，已據其提出合建契約及土地登記
簿謄本為證，且為上訴人所不爭執，堪信為真實。查被上訴人依合建契約第五條前段
之約定，固有向祭祀公業楊繼昌公完竹派取得合建土地所有權，並移轉登記與上訴人
之義務。惟依同條後段約定：「上開祭祀公業將合建土地所有權移轉登記與甲方（即
被上訴人）時應繳納之土地增值稅，由乙方（即上訴人）全部代為繳納……」。第七
條約定：「甲方得從前條應返還與乙方之土地增值稅款中，扣除二千萬元作為乙方應
付與甲方之合建保證金」。第八條又約定：「乙方……於依第五條之規定，登記為合
建土地所有人後，應立即以自己名義簽發面額共為八千萬元之本票與甲方，作為合建
土地與乙方墊繳之土地增值稅差額之保證」。由上開約定可知，系爭合建土地所有權
由祭祀公業移轉與被上訴人所生之土地增值稅，應由上訴人全部代為墊繳，而被上訴
人得就應返還予上訴人之增值稅中扣除二千萬元，作為上訴人應給付之合建保證金。
上訴人並應於取得合建土地所有權後，簽發面額八千萬元之本票交付被上訴人，作為
合建土地與上訴人墊繳之土地增值稅差額保證。故上訴人墊繳土地增值稅之義務實兼
具有合建保證金給付之性質。申言之，上訴人應先墊繳祭祀公業移轉土地所有權與被
上訴人所生之增值稅，始得謂已同時履行合建保證金之給付義務，爾後被上訴人始有
移轉合建土地所有權與上訴人之義務。而訴外人胡崇仁以台灣台北地方法院七十三年
度訴字第一三一八四號胡圳榕請求所有權移轉登記事件之判決為執行名義，聲請執行
法院依強制執行法第一百十六條第二項之規定，囑託地政機關將原為楊信治、楊水源
、楊嵐山所有之系爭合建土地其中應有部分六十分之五十九移轉登記與被上訴人，再
移轉登記予上訴人所有。按債權人依強制執行法第一百十六條第二項之規定，聲請執
行法院通知登記機關將第三人應移轉於債務人之不動產物權，逕行登記為債務人所有
，必基於確定判決或依民事訴訟法成立之和解、調解始得為之。查訴外人胡崇仁聲請
執行法院囑託地政機關於七十九年一月十一日將其中應有部分六十分之五十九移轉登
記與被上訴人，再移轉登記為上訴人所有，其所憑之台灣台北地方法院七十三年度訴
字第一三一八四號判決，非但在當時尚未確定，且嗣後經原法院及本院判決上訴人全
部敗訴確定，有兩造不爭執之判決書可稽。上訴人取得系爭合建土地所有權應有部分
六十分之五十九，雖係訴外人胡崇仁依執行程序為之，無以證明上訴人因故意或過失
不法侵害被上訴人之權利，惟上訴人依合建契約有先墊繳土地增值稅之義務，此項義
務兼具合建保證金給付之性質，必上訴人先墊繳祭祀公業移轉合建土地所有權與被上
訴人所生之增值稅後，被上訴人始有移轉合建土地所有權與上訴人之義務。然系爭合
建土地所有權移轉登記之增值稅一億三千三百六十萬一千零三十四元，係由被上訴人
委託李在琦律師於七十七年十一月七日在台北區中小企業銀行繳訖，有該銀行八十三
年十月十二日北銀儲字第一一六九號函及繳費收據可稽。上訴人既未墊繳兼具合建保
證金性質之土地增值稅，且不能證明已另行給付合建保證金予被上訴人，即尚無取得
系爭合建土地之權利。被上訴人主張上訴人已於八十年六月四日，將系爭合建土地之
一半出售南寶公司，一半出售太平洋公司，並向南寶公司收取三億六千八百萬元之買
賣價金，而受有利益。上訴人雖辯稱其收受南寶公司之三億六千八百萬元，係出售合
建權利之代價，而非土地買賣之價金。且被上訴人與南寶公司於八十年六月十四日簽
訂協議書，其第二條約定南寶公司可直接要求上訴人移轉系爭土地云云。惟依兩造合
建契約之約定，被上訴人有向祭祀公業楊繼昌公完竹派取得合建土地所有權，並於上
訴人墊繳具有合建保證金性質之土地增值稅後，移轉登記與上訴人之義務。故上訴人
所謂合建之權利，實係包括取得合建土地所有權之權利。上訴人出售合建之權利予南
寶公司，當然包括出售合建土地在內，此觀土地登記簿謄本所載上訴人移轉土地所有
權與南寶公司及太平洋公司之原因均為「買賣」益明。又依土地登記簿謄本之記載，
其所有權移轉原因之發生日期為八十年六月四日，但被上訴人與南寶公司簽訂協議書
之日期則為八十年六月十四日，已在買賣原因發生日期以後，有該協議足稽。上訴人
既未墊繳土地增值稅，依約被上訴人本無移轉土地所有權之義務，則上訴人出售該土
地，收受買賣價金，自屬不當得利。至於被上訴人主張兩造簽訂契約後，因上訴人態
度消極，無意履約，經其當面表示解除契約，上訴人亦表示同意乙節，為上訴人所否
認，被上訴人亦無事證足以證明，惟對其返還不當得利之請求不生影響。從而被上訴
人本於不當得利之法律關係，訴請上訴人給付一億三千三百六十萬元，自屬正當，應
予准許等詞，為其判斷之基礎。
按民法第一百七十九條規定不當得利之成立要件，必須無法律上原因而受利益，致他
人受損害，且該受利益與損害之間應有因果關係存在。查本件依兩造合建契約第五條
後段之約定，上訴人固有代繳系爭土地增值稅之義務，惟依該合建契約第六條及第七
條約定，上訴人墊繳之增值稅款，除被上訴人得扣除二千萬元作為上訴人應付被上訴
人之合建保證金，另按建築進度分四期退還外，其餘墊款，被上訴人應於墊繳日起三
個月內返還上訴人。足見終局應負擔系爭土地增值稅者為被上訴人，而非上訴人。上
訴人如未依約墊繳增值稅，似僅生違約或債務不履行之問題而已。原審既謂上訴人取
得系爭合建土地所有權應有部分六十分之五九，係訴外人胡崇仁依執行程序為之，非
上訴人故意或過失侵害被上訴人之權利，復認定兩造合建契約並未解除，則上訴人將
其合建權利轉讓與南寶公司，並同樣以「買賣」為原因，將其已取得之系爭土地所有
權應有部分六十分之五九移轉登記與南寶公司等，而收取其所給付之對價三億六千八
百萬元，能否謂為無法律上之原因而受利益，非無研求之餘地。況依證人即南寶公司
董事長特別助理李裕榮證稱上訴人逕將系爭土地所有權應有部分移轉登記與南寶公司
或其指定之人，係三方面即兩造及南寶公司經多次協調而同意之結果云云（見原審上
字卷第一三九頁至第一四一頁），並有該公司覆函在卷可稽（見同上卷第二五頁至第
三四頁），原審未說明該證人及南寶公司覆函何以不足採之理由，認上訴人將系爭土
地所有權應有部分六十分之五九移轉登記與南寶公司等，與被上訴人及南寶公司訂立
協議書，係屬二事，遽為上訴人不利之判斷，尚有可議。又原審就上訴人違約未代墊
繳增值稅，由被上訴人自行繳納，究因此使被上訴人受有如何之損害，以及其損害與
上訴人所受利益，是否具有因果關係，並未調查審認，即憑上開理由，而為上訴人敗
訴之判決，命上訴人給付被上訴人相當於其所繳納增值稅金額一億三千三百六十萬元
之損害，亦嫌速斷，且有判決不備理由之違法。上訴論旨，指摘原判決不當，求予廢
棄，非無理由。
據上論結，本件上訴為有理由，依民事訴訟法第四百七十七條第一項、第四百七十八
條第一項，判決如主文。
中      華      民      國    八十七    年      七      月    二十四    日
                              最高法院民事第二庭
                                  審判長法官  曾  桂  香
                                        法官  劉  延  村
                                        法官  徐  璧  湖
                                        法官  蘇  茂  秋
                                        法官  陳  重  瑜
      右正本證明與原本無異
                                              書  記  官
中      華      民      國    八十七    年      八      月      五      日
